【裁判字號】    97,訴,612
【裁判日期】    971118
【裁判案由】    返還不當得利
【裁判全文】
臺灣板橋地方法院民事判決               97年度訴字第612號
原      告  丙○○
訴訟代理人  林家慶律師
被      告  乙○○
                      樓
訴訟代理人  甲○○
上列當事人間請求返還不當得利事件，經本院於民國97年10月28
日言詞辯論終結，判決如下：
    主  文
原告之訴及假執行之聲請均駁回。
訴訟費用由原告負擔。
    事實及理由
一、原告起訴主張：
  (一)原告於民國95年5月3日向訴外人曹德發借款新臺幣（下同）
    150萬元（下稱系爭借款），並與曹德發協議以讓與擔保之
    方式先將原告所有坐落臺北縣土城市○○路76巷6號5樓建物
    及其基地（下稱系爭房地）所有權移轉登記予曹德發，待原
    告清償該筆欠款後，曹德發即應將系爭房地所有權移轉登記
    予原告。詎原告之前配偶甲○○於同年10月28日持載有原告
    名義之授權書，向曹德發表示經原告授權處理償還系爭借款
    事宜，經甲○○交付150 萬元予曹德發後，曹德發遂將系爭
    房地之所有權狀、曹德發之印鑑證明、商業本票、借款契約
    書等文件交付甲○○，甲○○再持上開相關證件逕向地政事
    務所辦理系爭房地所有權移轉登記於甲○○之胞姊即被告名
    下，且系爭房屋頂樓加蓋之四間套房每月出租之一半租金8
    千元，自95年10月起至原告起訴日止（共18個月）共計14萬
    4 千元，均為被告收取，未交付原告，被告因此獲有相當於
    414 萬4 千元（系爭房地市價400 萬元+ 房租14萬4 千元）
    之利益。縱如甲○○所言係向被告借款150 萬元為原告償還
    債務，並扣除甲○○就購買系爭房地所負擔之銀行貸款110
    萬元，被告無法律上原因而獲有相當於154 萬4 千元之利益
    （414 萬4 千元-150萬元-110萬元=154萬4 千元），至原告
    受有損害，原告自得依不當得利之法律關係，請求被告返還
    上開不當得利。
  (二)原告與曹德發就系爭房地簽訂「成屋買賣契約協議條款」之
    真意係為擔保原告日後確會返還該筆150 萬元借款，故根本
    無點交房屋之行為，是被告抗辯依該協議條款第8 條、第13
    條，原告未於點交日前買回系爭房地，已不具其所謂之「法
    定所有人求償權力」，實屬無稽。且購買系爭房地時，原告
    亦有從娘家獲得部分購屋資金支付買賣價金，且已登記於原
    告名下，為夫妻間財產配置之問題，與被告無關。為此依不
    當得利之法律關係，提起本訴。
  (三)並聲明：1.被告應給付原告154 萬4 千元，及自起訴狀繕本
    送達翌日起至清償日止按年息5%計算之利息。2.原告願供擔
    保，請准宣告假執行。
二、被告則以：
  (一)原告與訴外人曹德發於95年5 月3 日，就系爭房地簽訂「成
    屋買賣契約協議條款」，該協議條款第8 條約定：「點交日
    定於95年8 月2 日」，第13條特別約定事項：「甲（即曹德
    發）乙（即原告）雙方約定自本約簽定日起始得辦理產權轉
    登記。倘若乙方欲於點交日前買回本標的，則乙方應返還甲
    方所交付之全部價金。甲方取回原交付之價金後，應即將本
    標的之產權資料返還乙方。」而原告自承甲○○於95年10月
    28日向曹德發取得系爭房地之過戶相關文件，足證原告並未
    於95年8 月2 日前買回系爭房地，曹德發對系爭房地即有處
    分權利。被告取得系爭房地所有權，係與曹德發簽定所有權
    買賣移轉契約書而合法取得。被告與甲○○為原告清償地下
    錢莊之90萬元及150 萬元債務，原告無債一身輕，顯為實際
    獲利之人，被告並無造成原告利益之損失，原告竟以此清償
    債務之事，對甲○○提起偽造文書之刑事告訴，幸獲檢察官
    不起訴處分，是本件實無不當得利之事實存在。又原告為借
    款150 萬元，即將房產所有權轉賣並登記予他人，徒留銀行
    貸款160 萬餘元由前配偶甲○○如期繳納，完全不顧甲○○
    當初出資購屋及每月繳納貸款之辛苦，竟於甲○○出面清償
    原告之債務後，反過來請求巨額賠償，無非是報復離婚訴訟
    之行徑。
  (二)被告取得系爭房地之所有權，係經甲○○及曹德發同意，由
    曹德發名下過戶至被告名下，並非由被告名下過戶而來，原
    告亦知道是由被告出資為原告清償債務。被告當時出資200
    萬元，除清償原告之債務150 萬元外，並承接系爭房地之貸
    款160 餘萬元，合計金額共360 萬元以上，此與系爭房地於
    95年之房價行情相當，亦超過原告與曹德發簽定之「成屋買
    賣契約協議條款」第2 條約定之總價款340 萬元；而系爭房
    屋係由甲○○於87年9 月12日簽約付款購買及繳納貸款，作
    為其與原告結婚之用，原告未曾出資或繳納貸款，被告為原
    告清償債務，何來不當得利。且原告自95年5 月3 日後已非
    系爭房屋所有權人，其請求被告給付系爭房屋之租金收入，
    依法即屬無據等語，資為抗辯。
  (三)並為答辯聲明：原告之訴及假執行之聲請均駁回。
三、得心證之理由：
  (一)原告主張其於95年5 月3 日向訴外人曹德發借款150 萬元，
    同日與曹德發就系爭房地簽訂「成屋買賣契約協議條款」，
    並將系爭房地所有權移轉登記予曹德發；嗣原告之前配偶即
    證人甲○○於同年10月28日持載有原告名義之授權書，向曹
    德發表示經原告授權處理償還系爭借款事宜，經甲○○交付
    150 萬元予曹德發後，曹德發遂將系爭房地之所有權狀、曹
    德發之印鑑證明、商業本票、借款契約書等文件交付甲○○
    ，甲○○再持上開相關文件至地政事務所將系爭房地所有權
    移轉登記予甲○○之胞姊即被告等事實，為被告所不爭執，
    並有原告提出而為被告所不爭執之借款契約書、成屋買賣契
    約協議條款、授權書、曹德發簽立之同意書等影本各1 紙及
    系爭房地所有權狀影本2 紙（見本院卷(一)第8 至18頁、第）
    附卷可稽，堪信屬實。
  (二)按無法律上之原因而受利益，致他人受損害者，應返還其利
    益；雖有法律上之原因，而其後已不存在者，亦同，民法第
    179 條定有明文。依上開條文規定，不當得利成立之要件有
    三：1.無法律上原因；2.受有利益：指因一定事實發生，致
    財產總額較諸無此事實當時財產總額為多。3.致他人受損害
    ：前述同一事實，一方受有利益，而他方既存財產發生積極
    減少或應得利益喪失等，而受利益與受損害間應有因果關係
    存在。又按主張不當得利請求權成立之原告，應就無法律上
    之原因而受利益之事實，負舉證責任（最高法院91年台上字
    第1673號判決意旨可資參照）。
  (三)關於證人甲○○為原告清償系爭借款之緣由，據證人甲○○
    於本院言詞辯論程序時結證稱：95年9 月28日原告向伊表示
    有負債之情形，當時其等還是夫妻，伊建議原告用房子貸款
    還債，原告才告訴伊房子已經過戶到曹德發名下，同年10月
    1 日，伊胞姊即被告與訴外人李惠茹到伊與原告土城的住處
    了解情況，原告跟被告說，欠曹德發的150 萬元已經到期，
    經伊、原告及被告商量的結果，決定由伊向被告借錢來幫原
    告清償對曹德發的150 萬元債務，並將系爭房地登記在被告
    名下，做為伊向被告借錢的擔保，至於伊向被告借錢的總金
    額，當天沒有約定等語甚詳（見本院卷(二)97年10月28日言詞
    辯論筆錄第2 頁），此核與原告於臺灣板橋地方法院檢察署
    96年度偵字第28709 號偽造文書案件偵查時陳稱：「被告（
    即甲○○）說等房子賣掉後的錢給我，所以我才同意他們去
    還款，... 我是在土城家中同意的，現場還有乙○○、被告
    的弟弟，... ，我知道被告要去幫我還曹德發的錢... 」等
    語相符，有該偽造文書案件偵查卷宗影本存卷可按（見本院
    卷(二)97年10月28日言詞辯論筆錄後），且原告對其於上開偽
    造文書案件偵查時之此等陳述並不爭執；況原告於本院言詞
    辯論程序時亦自認：當時在場的有甲○○及他的兄弟姊妹，
    他們說房子賣掉後扣掉欠曹德發150 萬元及貸款，剩下的錢
    要給伊，... 伊就說好啊、可以... 等語（見本院卷(二)97年
    10月28日言詞辯論筆錄第2 頁），足見證人甲○○為被告處
    理清償系爭借款及移轉系爭房地所有權等相關事宜，顯係基
    於原告之授權，至為明確。又系爭房地之所有權自曹德發移
    轉登記予被告，係因甲○○為原告清償原告對曹德發之系爭
    借款，而經曹德發同意將系爭房地所有權移轉登記至甲○○
    指定之人，此有原告所提出而為被告所不爭執由曹德發簽立
    之同意書影本1 紙（見本院卷(一)第16頁）在卷足佐。是被告
    取得系爭房地之所有權，既係經訴外人曹德發之同意移轉而
    來，即與無法律上之原因而受利益之情形有別，自不生不當
    得利之問題。且參以證人甲○○證稱：後來被告向聯邦銀行
    貸款200 萬元，其中150 萬元還曹德發，因為伊無法負擔對
    被告150 萬元的欠款及當時之房貸186 萬元，所以就請被告
    承接貸款等語（見本院97年10月28日言詞辯論筆錄第2 頁）
    ，而原告對於被告向銀行貸款200 萬元乙節雖有爭執，然就
    被告抗辯系爭房地之貸款係由證人甲○○繳納及證人甲○○
    證稱95年10月間系爭房地之貸款尚餘186 萬元等節，並未爭
    執，是被告為協助證人甲○○清償原告之系爭借款所出資之
    150 萬元及負擔系爭房地貸款186 萬元暨系爭房地所有權移
    轉之相關費用，合計達336 萬元以上，核與原告與曹德發簽
    訂之「成屋買賣契約協議條款」第2 條約定之房屋總價340
    萬元相當，此觀上開成屋買賣契約協議條款即明，是被告並
    未受有何利益；反觀原告因系爭借款已清償而債務消滅，且
    免除系爭房地之貸款債務，則原告亦無受損害可言，自與不
    當得利之要件有間，況原告復無其他舉證以實其說，是其主
    張尚無可採。再者，系爭房地頂樓套房出租之租金，於95年
    11月之前由證人甲○○收取，自同年12月之後由被告收取等
    情，經證人甲○○證述在卷（見本院97年10月28日言詞辯論
    筆錄第3 頁），且為兩造所不爭執；又系爭房地之所有權於
    95年11月8 日已移轉登記予被告，有上開所有權狀影本可稽
    ，是被告自95年11月8 日起為系爭房地之所有權人，依法有
    收取租金之權利，則被告收取租金亦與無法律上之原因而受
    利益之情形有別，自不生不當得利之問題，從而，原告主張
    被告應返還上開租金之不當得利，即屬無據，不應准許。
四、綜上所述，原告依據不當得利之法律關係，請求被告給付15
    4 萬4 千元，及自起訴狀繕本送達翌日起至清償日止按年息
    5%計算之利息，為無理由，應予駁回。又原告之訴既經駁回
    ，其假執行之聲請即失所附麗，應併駁回之。
五、本件事證已臻明確，兩造其餘主張陳述及所提之證據，核與
    判決結果不生影響，爰不贅述，併此敘明。
六、據上論結，本件原告之訴為無理由，爰依民事訴訟法第78條
    ，判決如主文。
中    華    民    國    97    年    11    月    18    日
                  民事第二庭  法  官  張筱琪
以上正本係照原本作成
如對本判決上訴，須於判決送達後20日內向本院提出上訴狀
中    華    民    國    97    年    11    月    21    日
                              書記官  楊璧華


司法院資訊處製作；財團法人民間司法改革基金會備份。
